最高法院民事判決　　　　　　　　　　　　　　　八十七年度台上字第二六二六號
　　上　訴　人　林榮渠
　　被 上訴 人　台中縣潭子鄉農會
　　法定代理人　邱水木
　　訴訟代理人　蔡壽男律師
右當事人間請求給付使用權同意書事件，上訴人對於中華民國八十七年五月二十五日
台灣高等法院台中分院第二審更審判決（八十六年度上更(四)字第八八號），提起上訴
，本院判決如左：
    主  文
上訴駁回。
第三審訴訟費用由上訴人負擔。
    理  由
本件上訴人主張：伊前以不定期限向被上訴人承租坐落台中縣潭子鄉○○段九五五號
（重測前地號為潭子段三九二之二二號）土地內如第一審判決附圖所示斜線部分○點
○三一三公頃（以下稱系爭土地）建造房屋使用。迨民國八十年間，伊因系爭土地上
之房屋老舊不堪，欲拆除重建，請求被上訴人出具土地使用權同意書，以便申請建造
執照，竟遭被上訴人拒絕等情。本於租賃關係，求為命被上訴人出具系爭土地之土地
使用權同意書於伊之判決。
被上訴人則以：兩造就系爭土地所訂之租賃契約，已因基地上所建房屋老舊不堪使用
而消滅，系爭土地之租賃契約既已消滅，伊自無出具土地使用權同意書，同意承租人
即上訴人在系爭土地上重建房屋之義務。又上述租賃契約訂明出租人需用土地時，可
以中途解約，附有解除條件，茲伊擬收回系爭土地自行建築，所附解除條件成就，伊
並已終止本件租約，上訴人自不得請求伊出具土地使用權同意書等語。資為抗辯。
原審審理結果，以：按民事訴訟法第一百九十六條第一項規定：「攻擊或防禦方法，
得於言詞辯論終結前提出之」，本件被上訴人於最高法院八十六年八月三十日八十六
年台上字第二六八三號判決發回前，始終未抗辯兩造就系爭土地所訂之租賃契約已因
土地上所建之房屋老舊，不堪使用而消滅，迨最高法院以上述判決發回後，被上訴人
始補行主張系爭租賃契約有上述消滅之事由，核與上述規定無違，自得以該防禦方法
作為判決之基礎。上訴人主張，被上訴人於最高法院發回後，始為上述防禦，違反辯
論主義之精神，該項防禦方法不得作為裁判之基礎云云，尚屬誤會。次查，上訴人主
張，被上訴人前於五十五年一月一日，將系爭土地出租與伊亡父林德文建築房屋，該
租賃契約依民法第四百五十一條規定更新為不定期限，伊並繼受林德文之租賃關係。
迨八十年間，伊欲將系爭土地上之房屋予以改建，被上訴人於八十年十二月十七日以
郵局存證信函通知伊不得變更改造地上房屋，並拒絕出具系爭土地之土地使用權同意
書供伊請領建造執照，八十一年十二月間並向台中縣潭子鄉公所檢舉伊為修繕變更房
屋結構，涉及違建，由台中縣潭子鄉公所填報違章建築查報單、勒令伊停工等情，固
據提出臺灣高等法院臺中分院八十一年度上字第一三五號民事判決、郵局存證信函、
台中縣潭子鄉公所函、土地登記簿謄本為證，復經第一審法院勘驗並囑託台中縣豐原
地政事務所派員測量無訛。惟按土地之租賃契約，以承租人自行建築房屋而使用之為
其目的者，非有相當期限不能達其目的，故當事人雖未明定租賃之期限，依契約之目
的，探求當事人真意，亦應解為定有租至房屋不堪使用為止之期限（最高法院三十年
渝上字第三一一號判例參照）。又租用基地建築房屋契約，既以承租人有特定之房屋
而使用其基地為目的，則縱屬不定期限之基地租賃，依契約之目的，探求當事人之真
意，亦應解為租賃關係至該特定房屋不堪使用時消滅，此為最高法院最近所持之見解
（最高法院八十五年台上字第七九○號、二一○八號判決參看）。被上訴人與林德文
，於五十八年一月一日，訂立敷地租賃契約書，將系爭土地出租與林德文，作為系爭
房屋之基地，租賃期間至五十八年十二月三十一日止，嗣該租賃契約，依民法第四百
五十一條規定，更新為不定期限，上訴人繼承林德文之租賃關係。迨八十年間，系爭
基地上之房屋已老舊不堪使用，此觀之上訴人於八十一年一月十八日致被上訴人之申
請函中自承：「承租戶林榮渠向貴會租用土地蓋建之日式舊房屋，歷經五十餘年，已
傾頹、朽壞，危及日常起居生活之安全，確實已有生命危險之慮，急待維修……」等
語，有其所申請書函影本一件為證；上訴人於第一審起訴狀亦陳稱：「八十年間，原
告（即上訴人，以下同）房屋破舊，正加以改建之際，被告（即被上訴人，以下同）
卻以存證信函通知原告不得變更改造建物、」等語；上訴人於更審前審理時亦自認：
「房屋老舊……房屋現柱子、屋頂都還在，牆壁拆掉了，無法居住」；又上訴人所有
系爭土地上之日式房屋，經第一審法院於八十二年八月二十日履勘現場結果，「該屋
中間僅餘留屋頂，四週堆放水管、磚塊及舊建材」；更審前於八十四年五月二十七日
履勘現場結果：「系爭房屋已拆除一部分，無法居住使用，屋頂係木造，又拆除之舊
木仍堆置該處」等情，有各該勘驗筆錄附卷可考；依被上訴人所提九張照片觀之，系
爭土地上上述房屋牆壁已傾倒，屋頂之樑柱、木板均已腐朽，已無門戶及窗戶，雜草
叢生；上訴人之訴訟代理人亦表示對該九張照片無意見；復上訴人之訴訟代理人於第
一審八十二年八月二十日履勘現場時，亦表示系爭房屋已建五十餘年，再參諸原訂契
約係訂有租賃期限，且依上開租賃契約書第七條約定：「本契約期間中，雙方倘有都
合者，可以在中途解約」觀之，系爭土地之租賃關係，於訂約之初，兩造當事人亦殊
無永久存續之意思等情，依上開最高法院判例及判決意旨，兩造就系爭土地之租賃關
係，應解為已於八十年間因土地上之房屋老舊不堪使用時消滅。是上訴人於租賃關係
消滅後，自不得請求被上訴人出具土地使用權同意書。被上訴人抗辯，伊於租賃關係
消滅後，並無出具土地使用同意書與上訴人之義務一節，尚非無據。上訴人雖另主張
，兩造就系爭土地既訂有租賃契約，承租人即伊欲改建房屋，依最高法院五十一年台
上字第二九八七號判例及該院五十一年三月十九日五十一年度第二次民刑庭總會決議
(一)所示意旨，除別有約定外，不論伊所欲改建之房屋是否與原狀相符，出租人即被上
訴人均負有同意重建之義務云云。查，最高法院五十一年台上字第二九八七號判例：
「租用建築房屋之基地，非有土地法第一百零三條所列各款情形之一，出租人不得收
回，縱該地上所建之房屋因故滅失，而租用基地之契約要未失其存在，承租人仍得申
請重建，且其申請重建之屋，除契約別有約定者，從其約定外，不問是否與原狀相符
，出租人均負有同意重建之義務」；最高法院五十一年三月十九日五十一年度第二次
民刑庭總會決議(一)：「租用建築房屋之基地，非有土地法第一百零三條所列各款情形
之一，出租人不得收回，乙向甲租地所建之房屋，雖告滅失，而租用基地之契約，要
未失其存在，且其申請重建之屋，不問是否與原狀相符，甲均負有同意重建之義務，
但契約別有約定者，從其約定」；旨在闡釋土地出租人於租地建屋租賃關係存續中，
非有土地法第一百零三條所列各款情形之一，不得收回土地，並非就租地建屋租賃關
係是否消滅而為釋示。又前述判例及決議雖另稱，房屋滅失，出租人有同意承租人重
建房屋之義務，惟其前提要件為租賃關係需仍存在，若租賃關係已消滅，即無其適用
。本件兩造間就系爭土地之租賃關係，已因房屋老舊不堪使用而消滅，業如前述，且
本件房屋並無滅失之情形，足見本件與右揭判例及決議所示之情形不同。上訴人援引
前述判例及決議，主張被上訴人有出具同意書與伊，同意伊在系爭土地重建房屋之義
務，自非可採。綜上所述，兩造就系爭土地所訂之上述租賃契約，已因基地上所建房
屋老舊不堪使用而消滅，系爭土地之租賃契約既已消滅，被上訴人自無出具土地使用
權同意書，同意承租人即上訴人在系爭土地上重建房屋之義務，從而上訴人基於租賃
之法律關係，請求被上訴人出具系爭土地使用權同意書，同意上訴人在系爭土地重建
房屋，自非正當，不應准許云云。為其心證之所由得，並說明兩造其餘之攻擊、防禦
方法不足採之理由，爰將第一審所為上訴人勝訴之判決予以廢棄，改判駁回其訴，於
法核無違誤。末查，當事人於第二審得提出新攻擊或防禦方法；在第一審就事實或證
據所未為之陳述，得追復之，民事訴訟法第四百四十七條定有明文。是被上訴人於原
審始以兩造就系爭土地所訂之租賃契約已因土地上所建之房屋老舊，不堪使用而消滅
等情，為其新防禦方法，並無違辯論主義。又系爭土地上所建房屋，更審前原審勘驗
現場，該屋已拆除部分，無法居住使用，有該勘驗筆錄為憑，並為原審所合法確定之
事實，而該勘驗筆錄並無記載「有關樓房部分尚屬可用」等情，上訴人執以指摘原判
決違誤，似有誤會。上訴論旨，仍執陳詞，就原審取捨證據，認定事實之職權行使，
指摘原判決違背法令，求予廢棄，非有理由。
據上論結，本件上訴為無理由。依民事訴訟法第四百八十一條、第四百四十九條第一
項、第七十八條，判決如主文。
中      華      民      國    八十七    年     十一     月     十三     日
                              最高法院民事第三庭
                                  審判長法官  范  秉  閣
                                        法官  朱  建  男
                                        法官  曾  煌  圳
                                        法官  許  澍  林
                                        法官  鄭  玉  山
      右正本證明與原本無異
                                              書  記  官
中      華      民      國    八十七    年     十二     月      一      日
